最高法院民事判決　　　　　　九十六年度台上字第二一七０號
上　訴　人　丙○○
訴訟代理人　陳錦隆律師
被 上訴 人　甲○○
　　　　　　乙○○
共　　　同
訴訟代理人　莊勝榮律師
上列當事人間請求損害賠償事件，上訴人對於中華民國九十五年
八月二十九日台灣高等法院第二審判決（九十五年度上字第三九
八號），提起上訴，本院判決如下：
    主  文
原判決關於駁回上訴人請求命被上訴人連帶登報道歉之訴暨該訴
訟費用部分廢棄，發回台灣高等法院。
    理  由
本件上訴人主張：被上訴人自民國八十九年八月間起至九十四年
九月三十日止，捏造事實向民主進步黨中央黨部、立法委員何嘉
榮、國際票券金融股份有限公司（下稱國票公司）董事長林華德
、立法委員陳建銘、行政院金融監督管理委員會（下稱金管會）
、台灣證券交易所股份有限公司（下稱台灣證券交易所）董事長
吳乃仁、法務部長陳定南、行政院長謝長廷、總統夫人吳淑珍、
總統陳水扁、國票公司董事陳天貴、金管會主任委員龔照勝、國
票金融控股股份有限公司（下稱國票金控公司）董事長陳哲芳、
洪三雄、台灣士林地方法院檢察署（下稱士林地檢署）檢察長吳
陳鐶、檢察官吳維雅、國民黨主席及台灣高等法院檢察署（下稱
高檢署）檢察長等機關或個人，指稱伊涉有詐欺、侵占及活動檢
調單位與法院等行為，共同侵害伊之名譽，依法應賠償伊非財產
上之損害及為回復名譽之行為等情。爰依民法第一百八十五條第
一項、第一百九十五條第一項規定，求為命被上訴人連帶給付新
台幣（下同）五百萬元並加計法定遲延利息，暨將原判決附件一
（下稱附件一）所示道歉啟事刊登於自由時報頭版一天之判決。
（第一審判決被上訴人連帶給付上訴人一百萬元本息及連帶刊登
附件一道歉啟事於自由時報頭版一天。被上訴人不服，就該於其
不利之判決提起第二審上訴，原審除維持第一審命被上訴人甲○
○給付上訴人六十萬元本息部分外，將其餘第一審所為上訴人勝
訴部分之判決廢棄，改判駁回上訴人之訴，上訴人僅就原審駁回
其請求命被上訴人連帶登報道歉部分之訴提起第三審上訴。）
被上訴人甲○○（下稱甲○○）則以：伊對上訴人係依法向檢調
單位提出告訴或告發，核係行使刑事訴訟法所賦予之公法上權利
，無侵害上訴人名譽可言。向有關單位陳情部分，受陳情之單位
或立委均屬特定，並無散布於眾情形，自亦無妨害上訴人之名譽
可言等語。被上訴人乙○○（下稱乙○○）則以：伊僅與甲○○
共同向總統夫人吳淑珍及總統陳水扁陳情，對象均屬特定，並無
散布於眾妨害上訴人名譽情形。況伊所陳述之內容，均為真實，
不能以誹謗罪相繩，且該項陳情符合刑法誹謗罪所定免責事由，
上訴人無由訴請伊為回復名譽之行為等語，資為抗辯。
原審將第一審所為上訴人前開登報道歉部分勝訴之判決廢棄，改
判駁回其訴，無非以：上訴人主張被上訴人向有關單位或個人不
實指稱伊涉有下列詐欺、侵占及活動檢調單位與法院等行為：1.
甲○○於八十九年八月十九日向民主進步黨中央黨部檢舉伊於八
十七年至八十八年間擔任訴外人大發證券股份有限公司（下稱大
發證券公司）總經理，挪用該公司資金約五億元，並以詐欺及作
假帳方式，侵占訴外人泰安投資股份有限公司（下稱泰安公司）
財產約三億三千萬元，另詐欺及侵占訴外人長宏投資股份有限公
司（下稱長宏公司）所持有之大發證券公司股份一百九十八萬三
千股與泰安公司股份一百二十萬股；2.甲○○以上開檢舉函向立
法委員何嘉榮檢舉；3.被上訴人於九十年十一月十三日，共同具
名向訴外人國票公司董事長林華德不實指稱伊涉嫌非法向該公司
股東騙取六億三千萬元股票、作假帳侵占三億三千萬元與侵占債
務人還款一億元；4.甲○○於九十二年二月十二日向立法委員陳
建銘不實陳情伊於八十年十月三十日詐欺及侵占大發證券公司股
東之股票約七億元，且向法院對伊提出恐嚇取財之告訴；5.甲○
○於九十三年七月一日，向金管會檢舉並副知台灣證券交易所董
事長吳乃仁及向法務部長陳定南不實指稱伊及林華德共同詐欺及
侵占大發證券公司股東款項六億八千萬元；6.甲○○與立法委員
劉文雄於九十三年八月五日召開記者會，致翌日中國時報刊登「
立委促查不法掏空針對大發證券公司掏空等案，要求金管會與司
法檢調單位必須立即調查大發證券公司與國票公司等有關不法事
證」；7.甲○○於九十四年四月十八日，向行政院長謝長廷不實
指摘伊於七十七年至八十七年間任職大發證券公司之總經理，向
股東騙取股票六億八千萬元；8.被上訴人於九十四年六月二十日
函總統夫人吳淑珍，不實指稱伊與林華德及翁明堂共同詐欺，與
陳建隆於第一金融控股股份有限公司（下稱第一金控公司）犯下
五百億元之ADR 詐騙案，另與林華德及葉素菲犯下博達案，現計
畫發行國票金控公司二十億元之ADR 案犯罪；9.被上訴人於九十
四年八月十日函總統陳水扁，不實指稱伊與翁明堂等犯下六億餘
元詐欺案，其罪證確鑿而偵辦五年未結，係伊賄賂調查局台北市
調處處長林介山為其活動檢調官員所致；10.被上訴人於九十四年
八月十七日及同年九月二十二日函國票金控公司董事陳天貴，稱
去除心術不正之伊，始能確保國票集團之營運正常，甲○○並於
同月三十日向金管會主任委員龔照勝、國票金控公司董事長陳哲
芳、洪三雄等十四人、士林地檢署檢察長吳陳鐶、檢察官吳維雅
陳情，副本抄送總統、行政院長、立法院長、國民黨主席、法務
部長及高檢署檢察長，不實指稱伊侵占長宏公司股東股款一億三
千萬元．且參與博達科技股份有限公司掏空案及第一金控公司海
外釋股弊案之幕後操作各情。其中甲○○不否認有上開1.至9.項
發函陳情或指控情形，乙○○則就前開對總統及總統夫人發函部
分不爭執。雖被上訴人承認由甲○○一人或與乙○○共同去函上
開機關、單位、總統、總統夫人、立法委員、公司或私人檢舉、
投訴或陳情。然查上訴人所指被上訴人前開行為，除甲○○與立
法委員劉文雄於九十三年八月五日召開記者會，要求金管會及司
法檢調機關查明大發證券公司掏空等案，係公然為之，而為不特
定之第三者所得共見共聞，翌日中國時報並刊登此事；九十四年
十月二十八日甲○○利用陳總統出席嘉義竹崎鄉椪柑節之機會，
當面攔路向陳總統陳情，並意圖散布於眾，以台語向在場群眾及
各家新聞媒體不實指稱：「國票的總經理丙○○，侵占我們公司
六億八千萬，士林地檢署都不辦，市調處處長林介山及總統府秘
書陳慧遊介入，致使士林地檢署都不辦這個案子」等語，經當日
電視晚間新聞報導播報；甲○○另於九十五年五月十八日在工商
時報第一版刊登緊急陳情，內稱：「前國票證券公司總經理丙○
○詐欺侵占前大發證券公司股東股票約值六億八千萬元乙案（士
林地檢、和股、九十四年偵字第一九四二號），被告丙○○雖因
事證明確而遭限制出境」各情，為甲○○所不爭，顯足以貶損上
訴人在社會上之評價，構成侵害上訴人名譽外。其餘被上訴人所
為投訴檢舉或陳情，包括乙○○共同具名向總統、總統夫人陳情
部分，其對象均屬特定第三者，且以函件為之，並非不特定之第
三者所得知之。姑不論檢舉或投訴之事實真象如何，依一般社會
觀念，難謂足以貶損上訴人之聲譽。綜上所述，乙○○並無侵害
上訴人名譽情形，上訴人依民法第一百九十五條第一項規定，訴
請乙○○登報道歉，自屬不應准許。甲○○向立法委員及傳播媒
體指述足以侵害上訴人名譽之事，固對上訴人名譽造成損害，惟
上訴人被訴刑事案件尚在檢察官偵查中，如再將此爭端見諸報端
，使見報者舊事重提，諒非兩造所願見，且當初刊登及播報者均
非自由時報，是上訴人請求命甲○○將附件一所示之道歉啟事刊
登於自由時報頭版一天，以回復其名譽，亦無必要，不應准許等
詞，為其判斷之基礎。
惟按名譽權之侵害非即與刑法之誹謗罪相同，名譽有無受損害，
應以社會上對個人之評價是否有所貶損為判斷之依據，苟其行為
足以使他人在社會上之評價受到貶損，不論其為故意或過失，均
可構成侵權行為，其行為亦不以廣布於社會為必要，僅使第三人
知悉其事，即足當之。本件上訴人係依民法第一百八十五條第一
項、第一百九十五條第一項規定，請求回復名譽，原審就被上訴
人所為有否貶損上訴人在社會上之評價未詳加調查審認明晰，認
除甲○○召開記者會及攔路向陳總統陳情部分有侵害上訴人之名
譽外，遽以甲○○一人或與乙○○共同具名發函有關單位或個人
，陳述上訴人詐欺、侵占等情，並未散布於眾（刑法誹謗罪之構
成要件），即認乙○○並無侵權行為情事，及甲○○此部分行為
亦不構成侵權行為，因而為不利於上訴人之判決，自嫌速斷。又
回復名譽之方法，性質上屬損害賠償之回復原狀，其回復之方式
與範圍自應斟酌妨害名譽情形及名譽受損害之程度，為適當之處
分，而登報道歉不失為回復名譽之適當方法。至如何刊登？刊登
之內容為何？及以何字體、版面刊登較為妥適，乃法院應依職權
酌定之事項。上訴人就被上訴人妨害其名譽之事實，既請求被上
訴人登報道歉，即冀望以該方式讓社會大眾得悉事實真相，而達
回復其名譽之目的。乃原審未遑注意及此，徒以舊事重提，諒非
兩造所願見，及當初刊登與播報者均非自由時報等情詞，遽認上
訴人請求將附件一道歉啟事刊登於自由時報，為無必要，不應准
許，不免速斷。上訴論旨，指摘此部分原判決不當，求予廢棄，
非無理由。
據上論結，本件上訴為有理由。依民事訴訟法第四百七十七條第
一項、第四百七十八條第二項，判決如主文。
中　　華　　民　　國　九十六　年　　九　　月　二十七　日
                      最高法院民事第五庭
                          審判長法官  許　朝　雄
                                法官  陳　淑　敏
                                法官  吳　麗　女
                                法官  童　有　德
                                法官  吳　謀　焰
      本件正本證明與原本無異
                                      書  記  官
中　　華　　民　　國　九十六　年　　十　　月　　八　　日
                                                      Ｑ
